臺灣高等法院臺中分院民事判決　九十二年度重上字第二一號
　　　上　訴　人　　甲○○
　　　　　　　　　　丙○○
　　　　　　　　　　丁○○
　　　被　上訴人　　乙○○
右當事人間清償債務事件，上訴人對於中華民國九十一年十二月六日臺灣臺中地方法
院九十一年度重訴字第九七三號第一審判決提起上訴，本院於民國九十三年八月十一
日言詞辯論終結，玆判決如左：
      主      文
原判決關於駁回上訴人後開第二、三、四項之訴部分並該部分假執行之聲請，及訴訟
費用（確定部分除外）之裁判，均廢棄。
被上訴人應給付上訴人甲○○新臺幣參佰拾捌萬肆仟貳佰肆拾元，及其中新台幣貳佰
肆拾玖萬壹仟陸佰參拾元，自民國九十三年八月一日起至清償日止，按年利率百分之
五計算之利息。
被上訴人應給付上訴人丙○○新臺幣陸拾參萬陸仟捌佰肆拾捌元，及其中新台幣肆拾
玖萬捌仟參佰貳拾陸元，自民國九十三年八月一日起至清償日止，按年利率百分之五
計算之利息。
被上訴人應給付上訴人丁○○新臺幣肆拾柒萬柒仟陸佰參拾陸元，及其中新台幣參拾
柒萬參仟柒佰肆拾肆元，自民國九十三年八月一日起至清償日止，按年利率百分之五
計算之利息。
上訴人其餘上訴駁回。
第一、二審訴訟費用（確定部分除外）由被上訴人負擔五分之四，餘由上訴人負擔。
本判決第二項，上訴人甲○○以新台幣壹佰零陸萬壹仟元預供擔保後，得假執行。本
判決第三項，上訴人丙○○以新台幣貳拾壹萬貳仟元預供擔保後，得假執行。本判決
第四項，上訴人丁○○以新台幣拾伍萬玖仟元預供擔保後，得假執行。但被上訴人如
於假執行程序實施前，分別以參佰拾捌萬肆仟貳佰肆拾元、陸拾參萬陸仟捌佰肆拾捌
元、肆拾柒萬柒仟陸佰參拾陸元，為上訴人甲○○、丙○○、丁○○供擔保後，得免
假執行。
上訴人其餘假執行聲請駁回。
      事實及理由
一、上訴人主張：被上訴人前於八十八年五月十二日委託訴外人李坤霖設計其所有坐
    落台中市○○段一五七七、一五七八、一五七九、一五七三、一五四三─一、一
    五四０─一、一五四三、一五四四─三等筆土地（以下稱系爭土地）之建築執照
    設計圖，約定設計費新台幣（以下同）九百二十七萬元，於取得建築執照二年內
    給付，且被上訴人已將系爭土地出租與訴外人興農股份有限公司（以下稱興農公
    司）經營興農超市，而為事實上處分，自應給付委任報酬金尾款。又被上訴人不
    依委任契約建築，係以不當行為，阻止條件成就，應視為條件已成就，亦應給付
    委任報酬金尾款。縱非認以不正當行為阻止條件成就，委任契約形同終止，類推
    適用民法第五百四十八條第二項規定，得就已完成部分請求給付委任報酬金尾款
　　百分之七十。李坤霖因積欠上訴人款項，已將上開對被上訴人之設計費債權讓予
　　上訴人，上訴人並以訴狀繕本之送達為債權讓與之通知。上訴人甲○○、丙○○
　　、丁○○分別取得上開轉讓債權八百十分之六百、八百十分之一百二十、八百十
　　分之九十等情，求為命：被上訴人應給付上訴人甲○○三百二十五萬四千六百元
　　，及其中二百四十九萬一千六百三十元，自民國（以下同）九十三年八月一日起
　　至清償日止，按年利率百分之五計算之利息；給付上訴人丙○○六十五萬零四百
　　九十二元，及其中四十九萬八千三百二十六元，自九十三年八月一日起至清償日
　　止，按年利率百分之五計算之利息；給付上訴人丁○○四十八萬七千八百六十元
　　，及其中三十七萬三千七百四十四元，自九十三年八月一日起至清償日止，按年
　　利率百分之五計算之利息之判決（原審上訴人請求被上訴人應給付上訴人甲○○
　　六百萬元；給付上訴人丁○○九十萬元；給付上訴人丙○○一百二十萬元，並加
　　計自起訴狀繕本送達翌日起算之法定遲延利息之判決，嗣於本院減縮聲明如前述
　　之本息，該減縮聲明，依民事訴訟法第四百四十六條第一項、第二百五十五條第
　　一項第三款，無需被上訴人同意即可為之）。
二、被上訴人則以：訴外人李坤霖受委託辦理之事項除規劃設計外，尚必須負責房屋
    興建時「監造」工作，因系爭土地尚未進行興建房屋之工程，李坤霖尚未履行監
　　造之義務，請求報酬之條件尚未成就。本件係可歸責於李坤霖未申報開工及未依
　　台中市政府工務局函辦理變更設計之事由，致無法開工建築，自不得請求被上訴
　　人給付。且依被上訴人與李坤霖所訂契約第三條約定，尾款於被上訴人處分土地
　　後一次付清，其特別約定付款期限及金額，應無省（市）建築師公會建築師業務
　　章則第十五條規定之適用，系爭土地尚未處分，被上訴人自尚無給付之義務，嗣
　　被上訴人因遲未開工興建，始於九十一年七月二十四日出租與興農公司經營興農
　　超市，惟係管理行為，非屬處分行為，請求報酬之條件仍未成就，上訴人自不得
　　請求被上訴人給付報酬尾款等語，資為抗辯。
三、兩造就被上訴人於八十八年五月十二日與訴外人李坤霖簽訂委任契約書，委任李
    坤霖規劃設計系爭土地興建大樓事宜，約定報酬為九百二十七萬元，李坤霖已收
    取報酬三百十二萬五千三百元，雙方並於簽約時同時簽具同意書。而李坤霖將上
    開債權讓與於上訴人，被上訴人已收受上訴人債權讓與之通知等項，均不爭執（
    見本院卷(一)二九、三０、三八頁），應堪信為真實。
四、查，被上訴人與訴外人李坤霖於簽訂委任契約，第一條約定：「建築師受委任辦
　　理左列各項事務(1)擬定規劃草圖。(2)繪製設計圖、施工詳圖及竣工圖（含水電及
　　結構）。(3)向主管建築機關請領建造執照。(4)辦理設計變更及監造有關事項。(5)
　　解釋工程設計上之疑問」。第三條約定：「雙方簽訂之設計酬金委任人應付款情
　　形如左：(1)（刪除）(2)建築執照申請送件時應由委任人先付全部應送繳公會之設
　　計費新台幣（由公會開立繳費單為主）。(3)雙方定由委任人先支付，但須在建照
　　完成後支付。(4)本案經申請送件，並由主管機關核准取得本案建照時，委任人應
　　將雙方議定之部份設計酬金一次全部付清絕無異議，其餘尾款於委任人處分土地
　　後再一次付清。‧‧‧」等語（見原審卷四九頁），雙方並於簽約時同時簽具同
　　意書，載明：「立同意書人對於所有坐落台中市南屯區‧‧‧等筆土地，全部委
　　由李坤霖建築師設計大樓，其設計費計新台幣玖佰貳拾柒萬元整，由於立同意書
　　人無現金給付，是以暫欠李建築師，俟二年之內上開土地有所處分時再為給付，
　　屆時除付上開設計費外，並加計建照取得日起至給付日止之銀行放款利息，為恐
　　口說無憑，特立此同意書‧‧‧」（見原審卷五一頁）。該同意書所載之二年，
　　依證人李坤霖證稱：「契約第三條酬金部分，當時是因為被上訴人無錢，所以同
　　日有另簽訂同意書，約定二年內土地處分後再給付。」「是寫契約書後才寫同意
　　書，當時被上訴人是因為資金不足，要賣土地，當時是因容積率的關係，所以要
　　搶建土地。當時的九百二十七萬元是包含設計圖、施工詳圖、竣工圖、監工，當
　　時是預計二年大樓也大約完成，故二年後要付款。」等語（見原審卷七四至七六
　　頁），足認報酬金尾款之給付時期，係大樓完成土地處分後始給付甚明。同意書
　　所載二年之期間，應僅係簽約時雙方預定完成土地處分之日期，此由同意書載明
　　「二年之內上開土地有所處分時再為給付」，而非「二年內為給付」，即可明暸
　　。至證人李坤霖就本件訴訟，立於利害關係人之地位，其證稱：「約定書重點在
　　二年之後一定要付該筆費用，只是在二年內可以讓被上訴人處理該筆土地。如果
　　二年內沒有處分，仍要付款項。」等語，不足採取。
五、如前所述，李坤霖規劃設計系爭土地興建大樓事宜，其酬金尾款之給付時期，係
　　大樓完成土地處分後始給付。惟上訴人以被上訴人故意不依委任契約建築，將系
　　爭土地上另行建屋出租他人，致李坤霖無從履行監造事務，認係被上訴人以不正
　　當行為，阻條件之成就，應視為條件已成就等語為辯。是被上訴人有無阻止條件
　　成就，即應究明，玆詳述如后：
  (一)訴外人李坤霖依約擬定規劃草圖、繪製設計圖、施工詳圖，並向主管建築機關請
　　領建造執照，此據證人李坤霖證述明確在卷（見本院卷(一)一五五至一五六頁），
　　且有台中市政府於八十八年九月十五日核發之建造執照在卷可憑（見本院卷(一)八
　　四頁）。嗣台中市政府於八十九年六月十三日函被上訴人應依建築技術規則建築
　　構造編第六十五條規定檢討地基鑽探深度，並於文到五日內即依規定辦理變更設
　　計，有該函在卷可憑（見原審卷九三頁）。
  (二)李坤霖於八十九年八月十六日函被上訴人，載明：「‧‧說明一、本案自八十九
    年六月十日辦理開工展期，即將於八十九年九月十日到期，敬請乙○○先生，準
    備辦理開工手續事宜。二、本所接獲台中市政府建管課來函，本案鑽探測量深度
    不夠，要求業主重新補做鑽探‧‧」（見本院卷(一)一六四頁），被上訴人於八十
    九年九月十一日委由律師江來盛發函通知李坤霖申報開工，其函載：「‧‧而右
    開工地（即系爭土地）興建大樓工程於民國八十九年六月十日辦理開工展期，又
    行將於八十九年九月十五日展期屆滿，為免逾期申報開工手續致權益受損，特委
    請貴大律師正式發函通知李坤霖建築師務必在期限內確實依約履行開工‧‧而關
    於鑽探測量深度不夠要求重新補做乙事，本人業已補做完畢」等語，有該函在卷
    可稽（見本院卷(一)一六二至一六三頁）。被上訴人固稱鑽探測量深度不夠要求重
    新補做，已補做完成。
  (三)惟據證人李坤霖稱：「（提示八十九年九月十一日江來盛律師函有何意見？）我
    有收到，我收到後九月十三日馬上回函」等語（見本院卷(一)一五七、一五八頁）
    ，並提出李坤霖建築師事務所覆被上訴人函為證（見本院卷(一)一六五頁），該函
    載明「‧‧有關市政府要求本案鑽探重新補作，但業主送至本所資料，並未檢附
　　相關照片，且業主送本所的是書面報告，未實際鑽探，爾後如有衍生任何問題概
　　由業主自行負責，並請業主儘速補齊相關資料，否則本所無法依正常程序辦理開
　　工事宜」等語，證人李坤霖並證述：「（對於台中市政府工務局函覆有何意見？
　　）該函文我有收到，我收到後我有發函給乙○○，提出李坤霖建築師事務所函影
　　本一件附卷，我依照合約書第六條約定，地質鑽探費用由乙○○負擔，所以我請
　　乙○○處理，乙○○說他有請鑽探公司來做地質鑽探，經我查證的結果，該公司
　　只做書面的資料，因為該書面資料要經過建築師的簽名資料，因為他只做書面資
　　料，沒有實際鑽探，所以我不敢蓋章負責，當時因為九二一震災的關係所以縣政
　　府對於相關法令的審核很嚴格，我收到江來盛律師的函文後，我又發函給律師，
　　但他們就此沒有答覆過。」等語（見本院卷(一)一五七頁），被上訴人並未就該函
　　提出已答覆之資料，自應認被上訴人未提出鑽探報告，而遲未申報開工，顯係可
　　歸責於被上訴人之事由甚明。證人即被上訴人之子林登山證稱：因李坤霖不同意
　　簽報開工，係因可歸責於李坤霖，致未能於系爭土地興建大樓等語，不足採取。
　　被上訴人主張係可歸責於李坤霖之事由，致未能開工興建大樓云云，亦不足取。
  (四)系爭土地並未興建大樓，由被上訴人於九十一年七月二十四日與興農公司簽訂預
    定建物租賃契約書，由興農公司在系爭土地興建建物，並由興農公司承租至一百
    年十一月三十日止，有預定租賃契約書在卷可憑（見本院卷(一)五三至六０頁），
　　本件李坤霖已依約擬定規劃草圖、繪製設計圖、施工詳圖，並向主管建築機關請
　　領建造執照，取得建築執照，欲開工興建，嗣因被上訴人未提出鑽探相關資料，
　　致未興建，且系爭土地已由興農公司興建建物，並承租至一百年十一月三十日止
　　，迄今無法完成興建處分系爭土地，上訴人主張被上訴人以不正當行為阻止條件
　　成就，依民法第一百零一條第一項之規定，應視為條件已成就，被上訴人應給付
　　報酬金尾款等語，應可採取。
六、依省（市）建築師公會建築師業務章則第十五條規定：「第一期：訂立委託契約
    時付百分之十（按全部工程概算核計之）。第二期：勘測規劃完成時付百分之二
    十（按全部工程概算核計之）。第三期：詳細設計圖完成時付百分之二十。第四
    期：建照核發時給付總酬金之百分之二十」（見本院卷(二)五二頁）。本件台中市
　　政府已核發建照，上訴人主張李坤霖得請求之報酬金，以總酬金百分之七十計算
　　，亦可採取。被上訴人與李坤霖約定之總酬金為九百二十七萬元，其百分之七十
　　為六百四十八萬九千元，扣除李坤霖已收取報酬三百十二萬五千三百元後，被上
　　訴人尚應給付報酬金尾款為三百三十六萬三千七百元，再依同意書約定被上訴人
　　應加計建照取得日起至給付日止之銀行放款利息（見原審卷一二頁），台中市政
　　府於八十八年九月十五日核發建照，自八十八年九月十五日起至九十二年七月一
　　日，銀行基本放款利率最低為年利率百分之六‧二六五，有台灣銀行台中分行函
　　基本放款利率及基準利率變動資料在卷可稽（見本院卷(二)一０至一二頁），上訴
　　人主張自八十八年九月十五日起至九十一年五月三十一日即起訴狀繕本送達被上
　　訴人之日止，以年利率百分之六‧二六五計算利息，為可採取。至起訴狀繕本送
　　達翌日即九十一年六月一日起算之利息，上訴人已於原審主張按年利率百分之五
　　計算（見原審卷八六頁），自應以此計算利息，上訴人主張仍按百分之六‧二六
　　五計算，即不足採。以被上訴人應給付之酬金尾款三百三十六萬三千七百元，自
　　八十八年九月十五日起至九十一年五月三十一日止，按年利率百分之六‧二六五
　　計算，自九十一年六月一日起至九十三年七月三十一日（上訴人聲明為自九十三
　　年八月一日起算利息，自應計算利息至九十三年七月三十一日止），按年利率百
　　分之五計算，合計自八十八年九月十五日起至九十三年七月三十一日止之利息為
　　九十三萬五千零二十四元。該利息加上酬金尾款合計為四百二十九萬八千七百二
　　十四元，上訴人甲○○、丙○○、丁○○分別取得上開轉讓債權八百十分之六百
　　、八百十分之一百二十、八百十分之九十，從而，上訴人甲○○、丙○○、丁○
　　○分別請求三百十八萬四千二百四十元、六十三萬六千八百四十八元、四十七萬
　　七千六百三十六元，及其中各二百四十九萬一千六百三十元、四十九萬八千三百
　　二十六元、三十七萬三千七百四十四元（亦即尾款酬金三百三十六萬三千七百元
　　，按上訴人之債權比例計算），自九十三年八月一日起至清償日止，按年利率百
　　分之五計算之利息，為有理由，應予准許，逾此部分之請求，為無理由，應予駁
　　回。就上訴人勝訴部分，兩造陳明願供擔保聲請宣告假執行或免為假執行，經核
　　均無不合，爰分別酌定相當之擔保金額予以宣告，至於上訴人敗訴部分，其假執
　　行之聲請，失所附麗，應併駁回。原審就上開准許上訴人請求，為上訴人敗訴之
　　判決，尚有未洽，上訴論旨，就該部分指摘原判決不當，求予廢棄，為有理由。
　　原審就上開駁回上訴人請求部分，理由雖不同，惟結果相同，仍應予以維持。上
　　訴論旨，就該部分指摘原判決不當，求予廢棄，為無理由。本件事證已臻明確，
　　兩造其餘攻擊防禦方法及舉證，核與本件判決結果不生影響，無庸逐一論列，併
　　此敘明。
據上論結：本件上訴為一部有理由，一部無理由，依民事訴訟法第四百五十條、第四
百四十九條第二項、第七十九條、第八十五條第一項前段、第四百六十三條、第三百
九十條第二項、第三百九十二條，判決如主文。
中　　　華　　　民　　　國　　九十三　　年　　　八　　　月　　二十六　　日
~B1民事第六庭審判長法　官　吳火川
~B2　　　　　　　　法　官　吳惠郁
~B3　　　　　　　　法　官　饒鴻鵬
右為正本係照原本作成。
如對本判決上訴，須於收受判決送達後二十日內向本院提出上訴書狀，其未表明上訴
理由者，應於提出上訴後二十日內向本院提出上訴理由書(須按他造人數附具繕本)。
上訴時應提出委任律師為訴訟代理人之委任狀。具有民事訴訟法第四百六十六條之一
第一項但書或第二項之情形為訴訟代理人者，另應附具律師及格證書及釋明委任人與
受任人有該條項所定關係之釋明文書影本。
~B　　　　　　　　書記官　陳如慧
中　　　華　　　民　　　國　　九十三　　年　　　八　　　月　　 三十　　 日
　　　　　　　　　　　　　　　　　　　　　　　　　　　　　　　　　　　　Ｈ
